臺灣臺北地方法院刑事判決　　　　　　　　　　　　　　九十年度自字第九九六號
　　自　訴　人　　丙○○
　　即反訴被告
　　共同代理人
　　兼反訴共同辯護人　李明諭律師
　　被　　　告　　戊○○
　　即　反訴人
　　選任辯護人
　　兼反訴代理人　張秀夏律師
　　選任辯護人　　高明德律師
　　反訴　被告　　丁○○
　　反訴　被告　　乙○○
右列被告因詐欺等案件，經自訴人提起自訴及被告戊○○提起反訴，本院判決如左：
    主      文
戊○○無罪。
反訴丙○○誣告、詐欺部分均無罪。
反訴丙○○強制部分及反訴丁○○、乙○○部分均不受理。
    理      由
甲、本訴部分：
  壹、自訴意旨如附件一自訴狀所載。
  貳、程序部分：本訴自訴人丙○○確曾於民國九十年十二月四日自其設於上海商業
      儲蓄銀行帳戶提款新台幣（下同）一百四十萬元，於同日再以自動櫃員機提款
      十萬元；另於同日向友人甲○○調借一百四十萬元款項，由甲○○逕行結匯以
      美金旅行支票交付丙○○等事實，業據證人甲○○到庭證述明確，並據丙○○
      提出存摺正本為證，經核對均與卷附影本內容相符，此有丙○○設於上海商業
      儲蓄銀行之帳戶存摺、甲○○設於彰化銀行之帳戶存摺影本附卷可稽。是就形
      式上觀察，本訴自訴人丙○○主張其於九十年十二月四日分別自行領款及向友
      人借款結匯後，出借款項予自訴人一節，並非無據。從而本訴自訴人丙○○主
      張其交付借款係遭本訴被告戊○○詐欺所致，造成財產損失，應認係直接被害
      人而得提起自訴。本訴被告空言否認丙○○係實際出借款項之人，主張其非直
      接被害人不得提起自訴云云，委不足採，先予說明。
  參、實體部分：
  一、按犯罪事實應依證據認定，無證據不得推定其犯罪事實；不能證明被告犯罪者
      ，應諭知無罪之判決，刑事訴訟法第一百五十四條、第三百零一條第一項分別
      定有明文。又被害人所述被害情形如無瑕疵可指，而就其他方面調查又與事實
      相符，其供述始足據為判決之基礎；且自訴人之指訴，係以使被告受刑事訴追
      為目的，是其陳述是否與事實相符，仍應調查其他證據以資審認（最高法院三
      十二年上字第六五七號、五十二年台上字第一三００號判例參照）。次按刑法
      第三百三十九條第一項詐欺罪之成立，須意圖為自己不法之所有，以詐術使人
      將本人或第三人之物交付為要件，所謂以詐術使人交付，必須被詐欺人因其詐
      術而陷於錯誤，若其所用方法，不能認為詐術，亦不致使人陷於錯誤，即不構
      成該罪（最高法院四十六年台上字第二六０號判例參照）。至於債務人於債之
      關係成立後，如有未依債之本旨履行民事債務之情形，在一般社會經驗上可能
      之原因甚多，縱令是出於惡意不為履行，苟無足以證明其在債之關係發生時，
      自始即具有不法所有意圖之積極證據，亦僅能令負民事債務不履行之責任，依
      刑事訴訟法第一百五十四條之規定，尚不得據此債信違反之客觀事態，而推定
      債務人原有詐欺取財或詐欺得利之犯意。
  二、自訴人認被告戊○○涉犯詐欺罪嫌，無非以：被告佯言前往九龍爭取某健康食
      品代理權，若取得代理權，將贈與自訴人新台幣（下同）五十萬元充為紅利，
      並即返還所有本金，若未取得代理權，則以月息二分計算，向自訴人借款新台
      幣十萬元，詎戊○○借得該筆金錢後，竟前往九龍參與豪賭而輸掉借得款項，
      嗣又欲逃逸國外，躲避自訴人追索債務，此有證人丁○○可證，及存摺、結匯
      單據、支票影本等在卷可按，資為論據。訊據被告戊○○固坦承：以赴港爭取
      健康食品代理權名義（本院審判筆錄參照），及借款二日、利息五十萬元之條
      件，向自訴人洽借九至十萬元美金款項之事實（本院九十一年一月十七日訊問
      筆錄參照），惟堅決否認有何詐欺犯行，辯稱：其早於九十年十二月三日即提
      早赴港，係丁○○以電話告知借得三百一十萬元，其始於九十年十二月四日赴
      香港機場接丁○○及自訴人，並逕同赴匯兌站兌換成一包牛皮紙袋之財物，惟
      不知袋內究否有美金現鈔，自訴人不能證明本件消費借貸已經成立，其懷疑自
      訴人並非真正貸予款項，而係事後假藉債權人名義向其追索款項；且其向自訴
      人借款之初，並無詐欺而不欲還款之意，其原擬於自港返台後清償債務，詎該
      款項竟遭新加坡人設下賭局騙走，而無法清償，其並無詐欺自訴人之不法意圖
      等語。
  三、經查：
    (1)本訴被告戊○○與自訴人丙○○聯繫、洽談借款事宜，及赴港後，由丁○○、
      戊○○一同取走款項之經過，業據丙○○指述甚詳，並據證人丁○○、乙○○
      到庭結證屬實。而丙○○確曾於九十年十二月四日自其設於上海商業儲蓄銀行
      帳戶提款一百四十萬元，於同日再以自動櫃員機提款十萬元；另於同日向友人
      甲○○調借一百四十萬元款項，由甲○○逕行結購美金旅行支票交付丙○○等
      事實，業據證人甲○○到庭證述明確，並據丙○○提出存摺正本為證，經核對
      均與卷附影本內容相符，此有丙○○設於上海商業儲蓄銀行之帳戶存摺、甲○○設於彰化銀行之帳戶存摺影本附卷可稽，並據上海商業儲蓄銀行以九十一年
      三月五日（九十一）上華字第○一一號函稱「甲○○於九十年十月四日上午十
      時四十分辦理以台幣現金結購美金旅行支票」等情甚詳，且隨函檢送該結購美
      金旅行支票交易紀錄影本、甲○○具名結匯美金四萬零五百六十元之上海商業
      儲蓄銀行賣匯水單影本附卷可稽。而莊淑玲取得丙○○交付之借款後，亦於同
      日結購美金旅行支票三千二佰元、四萬六千元等情，亦據中央銀行外匯局以九
      十一年三月八日台央外捌字第○九一○○一二二○七號函述：丁○○於九十年
      十二月四日結匯美金四萬六千元之事實甚詳，並檢附該交易之「民間匯出款項
      結購外匯申請書」、「外匯收支或交易申報書」為證，此外並有丁○○具名申
      請結匯美金三千二佰元、四萬六千元旅行支票之中國國際商業銀行中正國際機
      場分行民間匯出款項結購外匯回單影本附卷可憑。況本訴被告於本院九十一年
      一月十七日調查期日自承：... 由我與丁○○來台灣負責借九萬元美金，...
      後來自訴人打電話給我，問我是否要借款，... 我說要借九至十萬元美金，
      ... 我向自訴人說要到香港做生意，跟他借二天，五十萬元利息，... 我於十
      二月三日先到香港和新加坡人溝通，... 後來丁○○說有借到錢，到香港後到
      地下匯兌所換了一包牛皮紙袋，... 十二月五日我與丁○○到莊先生房間把牛
      皮紙袋取走，帶去找新加坡人，... 他們賭具已經擺好了，牛皮紙袋由丁○○
      交給對方，他們叫我坐著練習玩玩看，老闆打開皮箱給我們看，說有兩百萬元
      美金，問我們錢準備好沒，我們說錢準備好了，過時幾分鐘錢就輸光光，...
      （問：牛皮紙袋交給對方後，他們有無點錢？）沒有點，他們說夠了等語明確
      （當日訊問筆錄參照）；足見本訴被告於該次調查期日亦不否認與丁○○赴香
      港之匯兌所兌換現金後，將該紙牛皮紙袋交付所稱身份不詳之新加坡人，經對
      方表示錢已足夠，而參與賭局，且將交付之錢財輸光之事實。是本訴被告辯護
      人張秀夏律師事後於法院審理時，空言否認自訴人已交付相當於九萬元美金之
      款項，反指自訴人係未交付借款而假以債權人名義向其追索債務云云，顯與現
      存客觀卷證及被告上述自由陳述內容不符，不足採信，先予說明。惟縱本訴自
      訴人丙○○確曾出借三百十萬元台幣予本訴被告戊○○，而遭戊○○參與賭局
      輸盡，亦需戊○○於借款之始，即明知無清償款項意願，仍行使詐術，以不實
      理由借款，使丙○○陷於錯誤交付款項，始能認本訴被告戊○○之借款行為該
      當於詐欺罪之構成要件。
    (2)自訴人自承：以前沒有借過錢給被告，是第一次借錢給他，... 不瞭解被告信
      用狀況，... 沒有取得其他任何有金錢價值的擔保，... 其借款的理由是係因
      被告允諾若取得代理權可給予五十萬元分紅（本院九十一年一月十七日訊問筆
      錄參照），... 在台灣丁○○有簽三百萬元支票，另外五十萬元是要給我分紅
      的，我拿到的擔保是三百萬元支票及五十萬元支票，除此之外，沒有任何擔保
      ，... （問自訴人：你交付美金旅行支票時，尚未取得被告護照嗎？）是的，
      ... （問自訴人：你主要是因為丁○○、戊○○事先允諾借款二天有五十萬元
      紅利，你才同意借款嗎？）是的，當初是講談成要給我五十萬元，我主要是因
      二天就可以賺五十萬元才同意借款等語明確（本院九十一年三月二十六日審判
      筆錄參照）。足見丙○○係為圖取出借款項二日可獲五十萬元之高利，始允諾
      借款予從未曾有借貸關係之丁○○、戊○○；是丙○○決意出借款項，顯係其
      評估過受償風險（借款金額、除取得丁○○簽發之支票外，別無其他擔保、不
      熟悉借款人信用狀況）後所為之決定。從而戊○○以高額利息要約借款之單純
      借款行為難謂有行使詐術，使人陷於錯誤可言。借款人戊○○、丁○○事後雖
      果未依約清償借款、支付利息，亦屬事後債務不履行之民事問題；惟實難以此
      事後未履行債務之客觀事態，遽認其等於借款之初所為之單純借款行為係行使
      詐術。
    (3)本訴被告戊○○與友人丁○○取得借款後，因參與賭局而將借得款項輸盡等情
      ，固為戊○○、丁○○所不爭。然本訴被告戊○○於取得借款前，曾邀約本訴
      自訴人丙○○同往香港，以確保其債權等情，為自訴人丙○○所自承；足見被
      告戊○○於借款之初，亦對其允諾丙○○之借、還款條件有履行之把握，始因
      自信而邀約丙○○同行；並非於借款之初，即無清償意願或預見無能力，而以
      虛偽之條件要約借款。是縱被告戊○○於借款前，已預知借款赴港可能參與賭
      局，惟其既因故而自恃自己必因此獲利並履行借款條件，且主動邀約丙○○同
      行；客觀上毫無事先計畫借得款項後即擺脫丙○○追索之情事，自難認其借款
      之初即有不欲還款之不法所有意圖。自訴人丙○○單以本訴被告戊○○事後未
      能依約清償借款，即謂其先前之借款行為，有詐欺之意圖，亦有誤會。
    (4)至本訴自訴人丙○○所指：被告戊○○於九十年十二月十一日企圖出國，逃避
      債務一事；充其量僅係借貸關係成立後，戊○○未能依約清償債務之客觀債信
      違反行為，實難憑以推認被告於洽談借貸伊始，即無意清償債務之不法所有意
      圖。
  四、綜上所述，依本訴自訴人所指訴事實觀之，尚難以戊○○事後債務不履行之客
      觀事實，遽認其自借貸始即有詐欺之不法意圖，被告戊○○單純洽借金錢之借
      貸行為，亦難認係行使詐術，其所為依現存卷證，尚難認已該當於詐欺罪之構
      成要件。此外，復查無其他積極證據足資證明被告戊○○有意圖為自己不法所
      有，以詐術使人交付財物之詐欺行為，不能證明被告戊○○有自訴人丙○○所
      指之詐欺犯行，依法應為諭知被告戊○○無罪之判決。
乙、反訴部分：
  壹、反訴意旨如附件二反訴狀所載。
  貳、反訴丙○○誣告、詐欺部分
  一、按犯罪事實應依證據認定之，無證據不得推定其犯罪事實。又不能證明被告犯
      罪者，應諭知無罪之判決，刑事訴訟法第一百五十四條、第三百零一條第一項
      分別定有明文；且認定不利於被告之事實須依積極證據，苟積極證據不足為不
      利於被告事實之認定時，即應為有利於被告之認定（最高法院三十年台上字第
      八一六號判例參照）。
  二、反訴人認反訴被告丙○○涉犯誣告、詐欺等罪嫌無非以：丙○○明知並未真正
      交付金錢，借貸款項予反訴人，竟設局欺騙反訴人，佯稱已將借款交予丁○○
      ，使反訴人誤信丁○○確已向丙○○借款，而於九十年十二月十日匯款五萬元
      至丙○○帳戶，代其清償部分款項，並於丙○○等人威逼下，陷於錯誤，簽發
      面額各一百萬元、一百萬元、一百十萬元之本票三張；又丙○○為詐騙反訴人
      給付款項，多次以提出詐欺自訴恫嚇反訴人，且對詐欺罪構成要件相關事實，
      諸如有無交付金錢等事實多所虛構，其欲陷反訴人入罪之誣告故意甚明，有反
      訴人之指訴，證人乙○○、丁○○之陳述，及匯款資料、行動電話本票影本、
      剪報資料附卷可證，資為論據。訊據反訴被告丙○○堅決否認有誣告及詐欺犯
      行，辯稱：其於九十年十二月四日確向友人甲○○借款，由甲○○自行結匯美
      金旅行支票，並自行提領款項交付，於機場結換美金旅行支票，出借戊○○、
      丁○○，並非明知未出借款項，而虛構債權，向反訴人詐欺追討款項，本訴借
      款及交付之事實，俱為真正，無誣告及詐欺反訴人可言等語。
      ，並無涉嫌任何犯罪等語。
  三、經查：
    (1)誣告部份：
      按誣告罪之成立以意圖使他人受刑事處分或懲戒處分，而為虛偽之告訴告發報
      告者為要件，所謂虛偽係指明知無此事實故意捏造者而言，若告訴人誤認有此
      事實或以為有此嫌疑，自不得指為虛偽，即難科以本罪（最高法院四十年台上
      字第八八號判例參照）；亦即行為人所誣告之內容必須為虛偽者，始成立誣告
      罪，若係出於誤會或懷疑被訴人有犯罪事實而為申告，縱其後因所訴內容不能
      證明為真實，或所訴內容根本不成立犯罪，該告訴人並不即因此而負誣告罪之
      刑責。查反訴人戊○○與反訴被告丙○○聯繫、洽談借款事宜，及赴港後，由
      丁○○、戊○○一同取走款項之經過，業據證人丁○○、乙○○到庭結證屬實
      （本院九十一年三月二十六日審判筆錄參照）。而丙○○確曾於九十年十二月
      四日自其設於上海商業儲蓄銀行帳戶提款一百四十萬元，於同日再以自動櫃員
      機提款十萬元；另於同日向友人甲○○調借一百四十萬元款項，由甲○○逕行
      結購美金旅行支票交付丙○○等事實，除經丙○○供述甚詳外，並據證人甲○○到庭證述明確，且據丙○○提出存摺正本為證，經核對均與卷附影本內容相
      符，此有丙○○設於上海商業儲蓄銀行之帳戶存摺、甲○○設於彰化銀行之帳
      戶存摺影本附卷可稽，並據上海商業儲蓄銀行以九十一年三月五日（九十一）
      上華字第○一一號函稱「甲○○於九十年十月四日上午十時四十分辦理以台幣
      現金結購美金旅行支票」等情甚詳，且隨函檢送該結購美金旅行支票交易紀錄
      影本、甲○○具名結匯美金四萬零五百六十元之上海商業儲蓄銀行賣匯水單影
      本附卷可稽。而莊淑玲取得丙○○交付之借款後，亦於同日結購美金旅行支票
      三千二佰元、四萬六千元等情，亦據中央銀行外匯局以九十一年三月八日台央
      外捌字第○九一○○一二二○七號函述：丁○○於九十年十二月四日結匯美金
      四萬六千元之事實甚詳，並檢附該交易之「民間匯出款項結購外匯申請書」、
      「外匯收支或交易申報書」為證，此外並有丁○○具名申請結匯美金三千二佰
      元、四萬六千元旅行支票之中國國際商業銀行中正國際機場分行民間匯出款項
      結購外匯回單影本附卷可憑。反訴人於本院九十一年一月十七日調查期日、九
      十一年四月一日審判期日亦不否認：曾以赴港爭取健康食品代理權為由向丙○○等人洽借美金九萬元，而後遭設局賭博輸盡之事。足見反訴被告丙○○指訴
      「戊○○以爭取健康食品代理權名義向其借貸三百十萬元台幣，並要求友人丁○○簽發支票作為擔保，詎借得款項後，竟以該款項參與賭博輸盡，因認戊○○係以借款為名，向其詐欺款項」等節，係依其交付借款後遭被告參與賭博輸
      盡之客觀事實所為之指訴；並非明知不實而虛構事實誣告，所為核與誣告罪之
      明知為不實而故意捏造事實追訴之構成要件有間。縱依現存卷證資料，尚不能
      證明反訴人戊○○於借款之始即有詐欺之不法意圖，而認反訴被告丙○○所訴
      內容不成立犯罪，依照前開說明，亦難以此認定反訴被告丙○○有誣告之犯意
      及虛構事實自訴之誣告犯行。
    (2)詐欺部分：
      反訴被告丙○○確於九十年十二月四日自行籌資及向友人甲○○調借款項出借
      反訴人戊○○、丁○○等情，業如前述，且經上海商業儲蓄銀行、中央銀行外
      匯局以前述函件函覆屬實；反訴人戊○○於本院調查、審理期日亦不否認曾出
      面借款，而於取得牛皮紙袋包裝之財物，前往參與賭局後輸盡之事實。是反訴
      人代理人張秀夏律師於本案審理時，空言否認自訴人已交付相當於九萬元美金
      款項之事，反指丙○○係未交付借款而假以債權人名義向其追索債務云云，顯
      與現存客觀卷證及反訴人戊○○上述自由陳述內容不符，而無其他積極證據可
      佐。反訴人空言指稱：丙○○與乙○○、丁○○共同對其詐欺，追索一不存在
      之債務云云，顯係欲脫免自己債務所為之指述，而乏任何證據為證；自難單以
      該反訴人一己所為指訴，認定反訴被告丙○○有此詐欺犯行。又反訴人戊○○
      友人丁○○簽發供為擔保之五十萬元支票，嗣經查明其提示人係陳俊邦，雖有
      台北市票據交換所九十一年三月十三日（九一）北票字第一三二○號函可按；
      然按持票人將支票背書轉讓他人，乃票據之正常使用方法，是反訴人代理人空
      言指稱：支票提示人係案外人陳俊邦，並非丙○○，顯見丙○○並未出借款項
      予戊○○、丁○○云云，顯係昧於一般社會事實所為之主張。至反訴人代理人
      張秀夏律師聲請本院調查反訴被告丙○○、乙○○、丁○○三人之通聯資料，
      以查明其三人是否於本案借款前即熟識，而共謀詐欺反訴人部分；遲未據張律
      師提出乙○○部分之電話號碼供本院參考，且該調查證據之基礎，僅係反訴代
      理人一己之臆測，並無任何客觀事實足以支持調查該項證據之必要性，本院自
      無從依代理人之任意推測而調查該項證據之必要，附此說明。
  四、綜上所陳，依現存卷證資料，尚不能認定反訴被告丙○○有反訴人戊○○所指
      之明知為不實而捏造事實為申告及詐欺追索不實債務之誣告、詐欺犯行，反訴
      人提出之證據，均不能證明此部分犯罪，依法應就反訴被告丙○○被訴詐欺、
  誣告部分為無罪之諭知。	
  參、反訴丙○○強制部分及反訴丁○○、乙○○共同詐欺、強制部分
  一、反訴丙○○強制部分：
      (1)按修正前刑事訴訟法第三百三十八條規定：提起自訴之被害人犯罪，而被告
        為其被害人者，被告得於第一審辯論終結前，提起反訴。八十九年二月九日
        修正之刑事訴訟法第三百三十八條就提起反訴之要件，則修正規定為：提起
        自訴之被害人犯罪，與自訴事實直接相關，而被告為其被害人者，被告得於
        第一審辯論終結前，提起反訴。修正後刑事訴訟法關於反訴之要件，明定得
        提起反訴之本訴自訴人犯罪應以「與自訴事實直接相關」為限，其目的無非
        在防止濫訴；是解釋上應認本訴被告指訴之自訴人犯罪，以與自訴事實直接
        相關，且爭點相同者，始能利用本訴自訴程序，進行反訴。果與本訴之事實
        非直接相關，而屬指訴本訴自訴人之其他犯罪，因爭點不同，則難認有利用
        本訴程序進行反訴之實益。
      (2)查本件反訴人戊○○另指訴「本訴自訴人丙○○設局詐騙反訴人戊○○後，
        竟多次以強制之不法手段逼迫戊○○就範，先於九十年十二月六日取走戊○○之台灣護照及巴西護照，並逼迫戊○○簽立三張面額共三百十萬元之本票
        ；再於九十年十二月十一日於桃園中正機場以跟監方式限制戊○○行動，並
        扣留戊○○之身分證及護照，限制戊○○出境；後又於十二月十二日將戊○○押上座車至台中，因認反訴被告丙○○另涉犯刑法第三百零四條強制罪嫌
        」之反訴事實，係指訴丙○○設局詐騙其後，多次以強制方式強迫其清償債
        務。此部分反訴強制犯罪事實之有無，與本訴詐欺罪成立與否之判斷無涉，
        亦即本訴自訴人丙○○是否另涉犯強制罪嫌，與本訴詐欺罪之爭點互異，各
        不相干，難認係「與本訴自訴事實直接相關」。是反訴人戊○○利用本訴程
        序，反訴丙○○另涉強制罪嫌部分，其反訴之提起，難認符合修正後刑事訴
        訟法第三百三十八條得於本訴程序中提起反訴之要件，依法應就反訴丙○○
        強制部分為不受理之判決。
  二、反訴丁○○、乙○○部分
      (1)按刑事自訴案內之被告，得於辯論終結前提起反訴者，以訴訟主體同一為要
        件，質言之，即當事人之易位，反訴之被告必須為自訴之原告，如自訴案內
        之被告對於案外之第三人提起反訴，則訴訟主體各別，自屬另一訴訟關係，
        與反訴性質不合（最高法院二十一年度非字第一一六號判例參照）。
      (2)本件反訴人戊○○於本訴自訴人丙○○自訴其詐欺案件中，對案外人丁○○
        、乙○○（均非本訴兩造當事人）提起反訴，係對不得提起反訴之人提起反
        訴，核與刑事訴訟法第三百三十八條規定不符，依法應就反訴丁○○、林清
        跟部分為不受理之判決，且不經言詞辯論為之。
據上論斷，應依刑事訴訟法第三百四十三條、第三百三十九條、第三百零一條第一項
、第三百三十四條、第三百零七條，判決如主文。
中      華      民      國    九十一    年      四      月     十五     日
                              台灣台北地方法院刑事第八庭
                                  法  官  朱  瑞  娟
右正本證明與原本無異
如不服本判決應於送達後十日內向本院提出上訴狀
                                  書記官  葉  金  發
中      華      民      國    九十一    年      四      月     十八     日
